臺北高等行政法院判決
　　　　　　　　　　　　　　　　　　 93年度訴字第03547號
　　　　　　　　　　　　　　　.
原　　　告　甲○○
訴訟代理人　桂齊恆　律師
複代理人　　謝智硯　律師
被　　　告　經濟部智慧財產局
代　表　人　蔡練生（局長）
訴訟代理人　丙○○
　　　　　　丁○○
參　加　人　建準電機工業股份有限公司
代　表　人　乙○○（董事長）
訴訟代理人　陳啟舜　律師
複代理人　　陳怡勝　律師
上列當事人間因新型專利異議事件，原告不服經濟部中華民國93
年9月22日經訴字第09306226250號訴願決定，提起行政訴訟。
本院判決如下：
　　主  文
原告之訴駁回。
訴訟費用由原告負擔。
　　事  實
一、事實概要：參加人於民國（下同）90年3月12日以「馬達之
    平衡環構造」向被告申請新型專利，經被告編為00000000號
    審查，准予專利。公告期間，原告以其違反核准審定時專利
    法第97條及第98條第2項規定，不符新型專利要件，對之提
    起異議。經被告審查，於93年5月25日以（93）智專（三）
    05051字第09320493860號專利異議審定書為「異議不成立」
    之處分。原告不服，提起訴願，遭決定駁回，遂向本院提起
    行政訴訟。
二、兩造及參加人聲明：
　(一)原告聲明：
    1.訴願決定及原處分均撤銷。
    2.請命被告就系爭馬達之平衡環構造為異議成立之處分。
    3.訴訟費用由被告負擔。
　(二)被告聲明：
    1.駁回原告之訴。
    2.訴訟費用由原告負擔。
  (三)參加人聲明：
    1.駁回原告之訴。
    2.訴訟費用由原告負擔。
三、兩造之爭點：
  原告主張系爭案係運用申請當日之前既有之技術或知識，所完
  成之簡易變化結構，為熟習該項技術者之一般技術知識所能輕
  易完成，且與引證案比較，並不具增進功效，不符新型進步性
  要件，被告所為異議不成立之處分，顯有違誤，是否可採？
　(一)原告主張：
    1.按90年10月24日修正公佈之專利法第97條規定：『稱新型
      者，謂對物品之形狀、構造或裝置之創作或改良。』，又
      『新型係運用申請前既有之技術或知識，而為熟習該項技
      術者所能輕易完成且未能增進功效時，不得依本法申請取
      得新型專利。』為同法第98條第2項規定，第查：
      (1)申請案號第00000000號「馬達之平衡環構造」新型專利
        案（以下簡稱系爭案），係90年3月12日提出申請，經
        審定核准公告於91年9月1日的專利公報上（公告第
        501823號），其創作特徵分別陳述於申請專利範圍第１
        項及第８項獨立項中，其中：申請專利範圍第１項是指
        ：『１．一種馬達之平衡環構造，係由馬達以一基板供
        定子座結合，該定子座具軸孔供轉子之轉動軸樞接旋轉
        ，轉子具一環形永久磁鐵，該基板結合有一平衡環；其
        特徵在於：平衡環具至少一豎立之環牆，由環牆與永久
        磁鐵之底段對應相吸磁。』，第２項至第７項為第１項
        獨立項之附屬項；以及申請專利範圍第８項是指：『８
        ．一種馬達之平衡環構造，係由馬達以一基板供定子座
        結合，該定子座具軸孔供轉子之轉動軸樞接旋轉，轉子
        具一環形永久磁鐵，該基板結合有一平衡環；其特徵在
        於：平衡環具有二豎立之環牆，該二環牆同時圈圍在環
        形永久磁鐵之內外側。』。第９項至第１１項為第８項
        獨立項之附屬項。
      (2)次查，被告於系爭案異議審定理由書中認為：引證案並
        未揭露系爭案設在基板上具有豎立的環牆之平衡環。又
        引證案在風扇組之扇葉體的容置部底端設置感磁金屬片
        ，受到上積磁軛片磁性之吸引下降；與系爭案之基板結
        合具有至少一豎立之平衡環，由環牆與永久磁鐵之底段
        對應相吸磁等構成特徵與作用不同，難稱系爭案不具進
        步性；又，訴願決定機關駁回本件訴願之決定理由書中
        認為：引證案並未揭露系爭案設在基板上具有豎立的環
        牆之平衡環，並不足以證明系爭案係沿用習知技術構成
        的要件形狀所為排列之變更。另引證案在風扇組扇葉體
        的容置部底端設置感磁金屬片，受到上積磁軛片磁性之
        吸引下降，與系爭案之基板結合具有至少一豎立平衡環
        ，由環牆與永久磁鐵之底段對應吸磁等構成特徵及作用
        不同，不足以證明系爭案申請專利範圍第1項及第8項係
        運用申請前既有之技術或知識，而為熟習該項技術者所
        能輕易完成者。引證案亦不足以證明系爭案申請專利範
        圍第1項及第8項獨立所附加描述之附屬項（第2項至第7
        項及第9項至第11項）所揭示，平衡環具有卡片嵌卡在
        基板定位孔、永久磁鐵係凸出在轉子之輪轂而環牆係環
        繞在永久磁鐵外側、環牆係圈圍在永久磁鐵之內側、平
        衡環之底環與永久磁鐵之底端面對應相吸磁、平衡環之
        底環係連接於環牆底部且成相互垂直、平衡之底環設卡
        掣片嵌卡在基板之定位孔，及平衡環之底環設有二環牆
        之底部間且對應在環形永久磁鐵之底面等整體構成及作
        用不具進步性。
      (3)被告認為引證案並未揭露系爭案設在基板上具有豎立的
        環牆之平衡環，以及引證案在風扇組之扇葉體的容置部
        底端設置感磁金屬片，受到上積磁軛片磁性之吸引下降
        ，與系爭案之基板結合具有至少一豎立之平衡環，由環
        牆與永久磁鐵之底段對應相吸磁等構成特徵與作用不同
        ，難稱系爭案不具進步性；惟查，系爭案提出申請時之
        專利說明書之創作說明（１）頁所陳述的先前技術中，
        已揭示出一種在基板上結合有近似平衡環，且於平衡環
        上具有至少一近似豎立環牆結構，可讓轉子之環形永久
        磁鐵與環體形成不接觸且相對應相吸，使轉子能平穩運
        轉之設計，該先前技術，係如附件6所示之公告第
        421369號「無刷直流馬達平衡片定位及其磁極片構造」
        專利案，其為系爭案專利說明書中所提出來的先前技術
        ，係屬於一種補強證據而非新證據，其揭示於磁極片延
        伸有腳，腳支持一環體，環體與磁極片平面形成平行且
        在非同一平面，轉子之環形永久磁鐵與該環體形成不接
        觸且相對應之相吸；配合參看補強證據之附件6第7圖、
        第8圖、第9圖、第10圖所示之先前技術，其係第三種實
        施例之磁極片５，該磁極片５係由導磁材質製成，磁極
        片５在中央部位形成一孔５１，磁極片５本身設有磁極
        端５２，由磁極端５２之端緣延伸有腳５３，腳５３終
        端支持一環體５４，環體５４外徑形成為整個磁極片５
        最大直徑，且該環體５４與磁極片５平面成平行且非同
        一平面，其轉子３與定子２結合，轉子３之永久磁鐵３
        ２對應在磁極片５之環體５４，因此，該永久磁鐵３２
        與環體５４間具有不接觸且相對應之相吸；而比對系爭
        案與其所述之先前技術來看，系爭案之平衡環２可與永
        久磁鐵１６產生相吸磁材質製成，即如先前技術所示之
        磁極片５係由導磁材質製成，系爭案之平衡環２被固定
        在基板１０而位於定子座１２底側，即如先前技術所示
        之磁極片５位於定子２底側，以及系爭案第３圖所示之
        平衡環３具有至少一豎立之環牆３２，即如先前技術第
      　７圖所示之磁極片５，由磁極端５２之端緣延伸有腳５
        ３之形式，並且，系爭案當轉子１４旋轉時，因環牆３
        ２對應圈圍在永久磁鐵１６內環側間，且平衡環３具有
        底環３３，故平衡環３之環牆３２與底環３３分別與轉
        子１４之永久磁鐵１６對應相吸，使轉子１４旋轉時可
        以有較佳之定位及被平衡向下拉，而能獲得平衡旋轉效
        果，即如先前技術第１０圖所示，當轉子３旋轉時，因
        腳５３對應圈圍在永久磁鐵３２內環側間，且磁極片５
        具有一環體５４，故磁極片５之腳５３與環體５４可分
        別與轉子３之永久磁鐵３２對應相吸，使轉子３旋轉時
        可以有較佳之定位及被平衡向下拉，而能獲得平衡旋轉
        效果。因此，系爭案具有豎立之環牆可對應在永久磁鐵
        下半部之內側，使轉子在旋轉時具有不會偏移晃動且同
        時產生平衡向下之吸力，而讓轉子可獲得平衡旋轉效果
        ，為系爭案申請前之習知既有技術，其差別處僅在於先
        前技術所示之磁極片５端緣所延伸的腳５３，係呈數個
        等間距排列，於腳５３與腳５３間係形成間距並非全圓
        環繞，而系爭案平衡環２所示之環牆２２為全圓環繞形
        式；故由上述系爭案與先前技術比對可知，系爭案構成
        特徵及作用，係直接引用自先前技術，其差別處僅在於
        環牆２２為全圓環繞形式，其目的是要增加相對應的吸
        磁面積，使轉子在旋轉時，能獲得更多的吸磁面，而能
        達到較佳的定位及平衡效果。
      (4)參酌上述系爭案創作背景及目的可知，系爭案利用先前
        技術之磁性相吸原理，而在馬達中設置一平衡環的作用
        ，可讓轉子之永久磁鐵能與平衡環形成更多的吸磁面積
        ，而藉由磁性相吸之吸磁面增加，乃能達到更好的轉子
        定位及平衡作用；而其所謂的增加吸磁面，早於系爭案
        申請前即為引證案所示之習知既有技術所揭露，該引證
        案同樣是利用磁性相吸原理，使轉子在旋轉時，能獲得
        更多的向下吸磁面積，能讓轉子的旋轉定位及平衡達到
        更優於系爭案的平衡環設置效果，被告不察卻認為引證
        案與系爭案的構成特徵及作用不同，對此審查理由實令
        人難以苟同，因為，就系爭案創作背景及目的來說，其
        構成特徵幾乎完全沿用先前技術，其差別處僅在於，環
        牆是全圓環繞於底環的內側、外側或內外側，而系爭案
        之先前技術，是以數個腳５３間隔的環繞成型在環體５
        ４內側，惟數個腳５３位於永久磁鐵３２內側，亦能與
        永久磁鐵３２形成磁性相吸，系爭案僅藉由環牆的全圓
        環繞，而試圖增加吸磁面的差別至為明顯，若說系爭案
        優於先前技術，亦僅為環牆的全圓環繞所增加的吸磁面
        ，才能使轉子旋轉時，能達到預期向下相吸之定位良好
        及平衡效果，故系爭案僅係沿用先前技術構成的要件形
        狀所為排列之變更，而其所為的排列變更試圖利用增加
        吸磁面的方式，去增加良好的相吸定位及平衡效果，卻
        已見於引證案中，且引證案所提供的吸磁面又明顯大於
        系爭案；引證案利用磁性相吸原理，可達成轉子向下磁
        性相吸的拉引作用，使轉子旋轉能具有較佳的定位及平
        衡作用與系爭案完全相同，引證案雖未揭露系爭案在基
        板上具有豎立的環牆之平衡環，然而，豎立的牆面等間
        隔的環繞在基板上，已見於系爭案所述之先前技術中，
        系爭案運用申請當日之前既有之技術或知識，以完成其
        創作或改良之新型，為熟習該項技術者之一般技術知識
        ，所能輕易完成，況且，系爭案所謂的增加吸磁面，其
        藉由環牆的短高度之環繞面積卻明顯小於引證案之全片
        式之感磁金屬片面積，系爭案所增加的吸磁面積，雖大
        於其創作背景所述之先前技術，卻小於引證案的全片式
        感磁金屬片，故系爭案為構成要件置換之新型，是將先
        前技術與引證案構成要件之構造，在形狀、排列上予以
        變更所成之新型，如此之構成要件形狀、排列、變更，
        又未能產生某一新功效或某種功效，可視為熟習該項技
        術者所能輕易完成且未能增進功效，因此，系爭案並不
        具有實質功效增進，不具進步性要件。
    2.系爭案設計源由係認為已知公告號第422493號「穩定平衡
      吸磁片」、公告號第421369號「無刷直流馬達平衡片定位
      及其磁極片構造」專利案所揭示之吸磁片、磁極片平面係
      與永久磁鐵之環形端面作吸磁作用，由於吸磁片、磁極片
      平面與轉子之永久磁鐵吸磁面有限，乃設計出系爭案「馬
      達之平衡環構造」，使平衡環與轉子之永久磁鐵間具有較
      大相對應吸磁面，使轉子在旋轉時，有較佳的定位及平衡
      效果，亦即，被異議案設計是利用磁性相吸原理，且其設
      計目的，是為了增加與轉子之永久磁鐵的吸磁面積，使轉
      子能獲得較佳的平衡旋轉效果。
    3.配合參看附件7所示之比對圖式，其中，系爭案利用磁吸
      原理設置一平衡環2，該平衡環2具豎立之環牆22及底環23
      ，平衡環2是由可與永久磁鐵16產生相吸磁的材質所製成
      ，平衡環2設置目的在於「增加吸磁面積，使轉子14旋轉
      能達較佳的平衡定位效果」，平衡環2由環牆22與永久磁
      鐵16之底段相吸磁，由底環23與永久磁鐵16之底端面相吸
      磁，其作用可讓轉子14旋轉時能獲得一向下吸引力，而能
      達到平穩旋轉功效。反觀，引證案同樣是利用磁吸原理而
      設置一感磁金屬片36，感磁金屬片36可受到上積磁軛片22
      導通電流時所產生的磁性吸引而下降，使風扇組30的旋轉
      ，亦能達到平穩旋轉功效，引證案與系爭案比對，引證案
      同樣是利用磁吸原理，使轉子能被吸引下降而能達到穩定
      旋轉作用，系爭案強調其創作目的在於增加磁性相吸面積
      ，能使轉子旋轉更為穩定，而引證案的感磁金屬片36又為
      全圓面積，且明顯的大於系爭案的平衡環2面積，故引證
      案磁吸轉子向下，要比系爭案更佳，更能確保轉子平衡穩
      定旋轉功效，故系爭案創作未能增進功效。配合參看附件
      8所示，其為系爭案與其說明書中所述之先前技術的比對
      圖式，其中：系爭案的平衡環2是由可與永久磁鐵16產生
      相吸磁的材質所製成，平衡環3具有豎立之環牆32，環牆
      32圈圍在永久磁鐵16之內環側，平衡環3之環牆32底端設
      置底環33，底環32對應在永久磁鐵16底端，平衡環2由環
      牆22與永久磁鐵16之底段相吸磁，由底環23與永久磁鐵
      16之底端面相吸磁，其作用可讓轉子14旋轉時能獲得一向
      下吸引力，達到平穩旋轉功效。先前技術的磁極片5可與
      永久磁鐵32產生相互磁吸，磁極片5周緣一體成型出豎立
      的腳53，腳53圍繞在永久磁鐵32之內環側，磁極片5之腳
      53底端設置環體54，環體54對應在永久磁鐵32底端，而由
      於磁極片5、豎立的腳53及環體54為一體成型，故環體54
      能與永久磁鐵32之底端面相吸磁，且磁極片5之腳53亦能
      與永久磁鐵32之底段相吸磁，而讓轉子3於旋轉時能獲得
      來自於腳53與永久磁鐵32內側相吸磁，以及環體54與永久
      磁鐵32相吸磁的二個方向之相吸磁作用，而能使轉子3能
      達到平穩旋轉功效。故由此一先前技術內容可清楚看出，
      系爭案所強調的結構特徵及技術特點，皆可由先前技術中
      找到對應關係，雖然，系爭案的環牆22面積多於先前技術
      的腳53面積，惟其利用磁吸原理所增加的面積又比引證案
      要來的小，亦即，系爭案僅為構成要件形狀、排列、變更
      ，未能產生新功效或某種功效，為熟習該項技術者所能輕
      易完成且未能增進功效，故系爭案不具進步性要件。
　(二)被告主張：
    經查原告並不否認系爭案專利說明書之先前技術及引證案中
    ，均未揭露系爭案在基板上具有豎立的環牆之平衡環，而有
    差別存在。又起訴理由雖稱系爭案之先前技術揭示於近似平
    衡環上具有至少一近似豎立環牆結構；然查，系爭案先前技
    術之環體係由定子之磁極片延伸腳所支持，環體與磁極片平
    面形成平行且在非同一平面，並非如同系爭案之平衡環與基
    板結合且為豎立之環牆，由環牆與永久磁鐵之底段對應相吸
    磁等構成及作用；系爭案先前技術用以支持環體之磁極片延
    伸腳，亦非作為與永久磁鐵相吸磁之用，顯與系爭案基板上
    所具豎立的環牆之平衡環構成及作用不同。另引證案在風扇
    組之扇葉體的容置部底端設置感磁金屬片，係位於定子組之
    上積磁軛片上方；而系爭案之平衡環是設在基板上，且為豎
    立的環牆，使環牆能與永久磁鐵之底段對應相吸磁。引證案
    並未揭露系爭案設在基板上具有豎立的環牆之平衡環，實不
    足以證明系爭案係為沿用習知技術構成的要件形狀所為排列
    之變更。又引證案在風扇組之扇葉體的容置部底端設置感磁
    金屬片，受到上積磁軛片磁性之吸引下降；與系爭案之基板
    結合具有至少一豎立之平衡環，由環牆與永久磁鐵之底段對
    應相吸磁等構成特徵及作用不同，不足以證明系爭案係為運
    用申請前既有之技術或知識，而為熟習該項技術者所能輕易
    完成且未能增進功效，不具進步性。故系爭案之先前技術及
    引證案均未揭露系爭案在基板上具有豎立的環牆之平衡環，
    均不足以稱系爭案係沿用先前技術及運用引證案所能輕易完
    成且未能增進功效而不具進步性，亦不足據以稱又為系爭案
    申請專利範圍第1、8項（獨立項）所述構成再予附加描述之
    附屬項（第2至7、9至11項）其整體構成及作用不具進步性
    ，原告起訴理由不足採。
  (三)參加人主張：
    1.原異議處分認定系爭案具有進步性，但經原告向經濟部提
      起訴願後，由經濟部之訴願決定認被告認定系爭案具有進
      步性，上述訴願決定完全不違法：
      (1)按系爭案申請專利範圍第1及8項﹝獨立項﹞界定：
        一種馬達之平衡環構造，係由馬達以一基板供定子座
          結合，該定子座具軸孔供轉子之轉動軸樞接旋轉，轉
          子具一環形永久磁鐵，該基板結合有一平衡環；其特
          徵在於：平衡環具至少一豎立之環牆，由環牆與永久
          磁鐵之底段對應相吸磁。
        一種馬達之平衡環構造，係由馬達以一基板供定子座
          結合，該定子座具軸孔供轉子之轉動軸支持旋轉，轉
          子具一環形永久磁鐵，該基板結合有一平衡環；其特
          徵在於：平衡環具有二豎立之環牆，該二環牆同時圈
          圍在環形永久磁鐵之內外側。
      (2)另按系爭案之創作特徵及功效在於：「本創作之平衡環
        2構造，具有"豎立"之環牆22可以對應在永久磁鐵16之
        下半部之內側或外側或底端面，或同時在內、外側及底
        端面，因此，該平衡環2與永久磁鐵16間會有較大之相
        吸磁面積外，且可以使該轉子在旋轉時具有不會偏移晃
        動且同時產生平衡向下之吸力，使該轉子可以獲得最佳
        之平衡旋轉效果」。
      簡言之，系爭案之技術特徵在於平衡環2、5具至少一豎立
      之環牆22、52，由環牆22、52與永久磁鐵16之底段的內周
      面、外周面對應相吸磁﹝徑向磁吸平衡﹞，另亦可設置底
      環23、53與永久磁鐵16之底段的底端面對應輔助相吸磁﹝
      軸向磁吸平衡﹞﹝參照系爭案第1、8項及第1、6圖﹞，以
      達成增大吸磁面積、減少轉動晃動、提升平衡效果、確保
      轉動效率之功效。系爭案之技術手段確實具有進步性之事
      實。引證案之感磁金屬片36與上積磁軛片22的磁力來源、
      軸向磁吸原理及僅通電才能磁吸之手段皆與系爭案完全不
      相同。再者，引證案易造成風扇組30過度下降產生轉動阻
      力，且由於感磁金屬片36使用上積磁軛片22之交變激磁，
      因此易導致降低推動該風扇組30轉動之激磁效率。
    2.原告之起訴狀主張系爭案不具進步性之理由完全不成立：
      (1)參照原異議理由書所述，原告之異議理由中始終僅單獨
        以引證案主張系爭案不具進步性﹝異議理由第7頁第1行
        至第9頁第13行﹞，原異議理由書從未主張引證案組合
        系爭案之任一先前技術，因此原告於行政訴訟起訴狀始
        提出之公告第421369號實際上核屬新證據而非補強證據
        ，自不應採納新證據之主張。再者，系爭案第1及8項及
        其附屬項早於申請時即由被告審定相對系爭案自承先前
        技術﹝包含公告第421369號﹞具有新穎性及進步性，並
        准予系爭案專利權，因此該公告第421369號完全無法用
        以證明系爭案不具進步性，合先敘明。
      (2)系爭案與新證據之差別處在於：「環牆32豎立且呈完整
        環狀，且可依需求選擇對應於環形永久磁鐵16之底段的
        外周面、內周面，而形成徑向磁吸平衡，其目的是要增
        加相對應的吸磁面積，使轉子在旋轉時，能獲得更多的
        吸磁面，而能達到較佳的定位及平衡效果」。再者，不
        論系爭案之環牆32選擇對應於環形永久磁鐵16之底段的
        外周面或內周面，系爭案之環牆32與環形永久磁鐵16間
        之磁吸平衡作用力皆不受該定子座12之上、下磁極片17
        的交變激磁磁場影響。反觀，新證據係於下磁極片5依
        序一體成型延伸形成磁極端52、腳53及環體54，轉子3
        之環形永久磁鐵32與環體54﹝底環﹞形成不接觸且相對
        應之相吸。相較之下，新證據之環體54呈平貼狀而非豎
        立，實質上最多對應於系爭案之底環53附屬特徵而已；
        再者，參照新證據第9、10圖所示，該腳53之下半部絕
        大部分均軸向露出至轉子3外部，明顯未對應於環形永
        久磁鐵32之底段。甚至，如新證據第3、4圖所示，新證
        據之腳13可能埋藏在定子2的底部內側，而遠離環形永
        久磁鐵32。最重要的是，新證據之下磁極片5的磁極端
        52係用以產生交變激磁，以便在磁極端52與環形永久磁
        鐵32之間產生相斥磁力推動轉子3。由於該腳53之上端
        係延伸自該磁極端52，因此該腳53之主體必然存在由該
        磁極端52導入之相斥極性，實際上相斥極性必需直至該
        腳53之下端始殘存至微量，如此才能使該腳53下端所連
        接之環體54﹝底環﹞不具相斥磁性，而由該環體54﹝底
        環﹞提供磁吸該環形永久磁鐵32之平衡作用力。顯而易
        見的，熟悉該項技術者輕易瞭解該腳53實際上僅具連接
        磁極端52及環體54之支撐作用，該腳53甚至具有由該磁
        極端52導入之相斥極性，會與環形永久磁鐵32相斥，故
        腳53實質最多僅具如同磁極端52之作用而已。新證據之
        環體54僅對應於系爭案之底環53而已，而該腳53存在相
        斥極性，且僅具支撐作用而無磁吸平衡效果。無刷直流
        馬達領域之熟悉該項技術者皆能輕易理解及區別新證據
        與系爭案之間的明顯技術差異。
　　理  由
一、本件系爭案「馬達之平衡還構造」申請日為90年3月12日，
    被告於91年8月6日審定准予專利，故其是否違反規定，自應
    以核准審定時所適用之90年10月24日修正公布之專利法（下
    同）規定為斷，合先說明。
二、按「稱新型者，謂對物品之形狀、構造或裝置之創作或改良
    」專利法第97條定有明文，又新型「係運用申請前既有之技
    術或知識，而為熟習該項技術者所能輕易完成且未能增進功
    效時」同法第98條第2項亦有明文規定。而對於公告中之新
    型，任何人認有違反專利法第97條至第99條規定者，依法得
    自公告之日起3個月內，備具異議書，附具證明文件，向專
    利專責機關提起異議。從而，系爭案有無違反專利法情事而
    應不予專利，依法應由異議人即原告附具證據證明之，倘其
    證據不足以證明系爭案有違專利法之規定，自應為異議不成
    立之審定處分。
三、本件參加人於90年3月12日以「馬達之平衡環構造」向被告
    申請新型專利，經被告編為00000000號審查，准予專利。公
    告期間，原告以其違反核准審定時專利法第97條及第98條第
    2項規定，不符新型專利要件，對之提起異議。經被告審查
    ，於93年5月25日以（93）智專（三）05051字第0932049386
    0號專利異議審定書為「異議不成立」之處分。原告不服，
    提起訴願，遭決定駁回，復起訴主張系爭案係運用申請當日
    之前既有之技術或知識，所完成之簡易變化結構，為熟習該
    項技術者之一般技術知識所能輕易完成，且與引證案比較，
    並不具增進功效，不符新型進步性要件，被告所為異議不成
    立之處分，顯有違誤，詳如其起訴狀事實欄所載理由等語。
四、查系爭第00000000號「馬達之平衡環構造」新型專利案，其
    申請專利範圍共11項，第1項獨立項揭示：一種馬達之平衡
    環構造，係由馬達以一基板供定子座結合，該定子座具軸孔
    供轉子之轉動軸樞接旋轉，轉子具一環形永久磁鐵，該基板
    結合有一平衡環；其特徵在於：平衡環具至少一豎立之環牆
    ，由環牆與永久磁鐵之底段對應相吸磁。第2項至第7項為第
    1項獨立項之附屬項。第8項獨立項揭示：一種馬達之平衡環
    構造，係由馬達以一基板供定子座結合，該定子座具軸孔供
    轉子之轉動軸支持旋轉，轉子具一環形永久磁鐵，該基板結
    合有一平衡環；其特徵在於：平衡環具有二豎立之環牆，該
    二環牆同時圈圍在環形永久磁鐵之內外側。第9項至第11項
    為第八項獨立項之附屬項。原告所舉異議證據2即引證案為
    88年2月9日申請、89年3月1日審定公告之第00000000號「具
    磁性定位之散熱器風扇組結構」新型專利，並主張系爭案利
    用豎立環牆以增加吸磁面積，並不比習知既有技術更具效益
    ；引證案在風扇組之扇葉殼體的容置部底端所設置的感磁金
    屬片，係形成大面積與定子組上方的上積磁軛片形成全面性
    的吸磁向下作用，可使風扇組於旋轉時，形成較大的向下拉
    力，使風扇組的旋轉達到更好的平衡定位效果，是以系爭案
    所謂的增加吸磁面積，僅在平衡環周緣形成環牆，而與永久
    磁鐵周圍所形成的吸磁面積，遠小於引證案之感磁金屬片所
    產生的吸磁面積，自不具顯著的功效增加。另系爭案第2項
    至第7項及第9項至第11項等附屬項亦不具進步性。系爭案雖
    為構成要件形狀、排列變更之新型，惟其未能產生某一新功
    效或某種功效，而為熟習該項技術者所能輕易完成且未能增
    進功效等語。經查，系爭案係一種馬達之平衡環構造之創作
    ；而引證案係一種具磁性定位之散熱器風扇組結構，該風扇
    組之扇葉殼體內緣設置馬達殼，馬達殼內緣設置永久磁鐵，
    扇葉殼體之容置部中設置軸座，軸座中設置心軸，心軸可框
    設於散熱器之定子組的軸套中，其特徵在於：風扇組之扇葉
    殼體的容置部底端設置感磁金屬片，感磁金屬片位於定子組
    之上積磁軛片上方，而當電源導通線圈時，感磁金屬片可受
    到上積磁軛片磁性之吸引下降，而可以軸座抵靠於滾珠軸承
    上，以排除心軸樞設之間隙。引證案並未揭露系爭案設在基
    板上具有豎立的環牆之平衡環，並不足以證明系爭案係沿用
    習知技術構成的要件形狀所為排列之變更。另引證案在風扇
    組扇葉體的容置部底端設置感磁金屬片，受到上積磁軛片磁
    性之吸引下降，與系爭案之基板結合具有至少一豎立之平衡
    環，由環牆與永久磁鐵之底段對應相吸磁等構成特徵及作用
    不同，不足以證明系爭案申請專利範圍第1項及第8項獨立項
    係運用申請前既有之技術或知識，而為熟習該項技術者所能
    輕易完成者。引證案亦不足以證明系爭案申請專利範圍第1
    項及第8項獨立項所附加描述之附屬項（第2項至第7項及第9
    項至第11項）所揭示，平衡環具有卡掣片嵌卡在基板定位孔
    、永久磁鐵係凸出在轉子之輪轂而環牆係環繞在永久磁鐵外
    側、環牆係圈圍在永久磁鐵之內側、平衡環之底環與永久磁
    鐵之底端面對應相吸磁、平衡環之底環係連接於環牆底部且
    成相互垂直、平衡環之底環設卡掣片嵌卡在基板之定位孔，
    及平衡環之底環設在二環牆之底部間且對應在環形永久磁鐵
    之底端面等整體構成及作用不具進步性。
五、至於原告起訴狀所提系爭案說明書所陳述的先前技術 (公告
    第421369號「無刷直流馬達平衡定位及其磁極片構造」) 中
    ，已揭示出一種在基板上結合有近似平衡環，且於平衡環上
    具有至少一近似豎立環牆結構，可讓轉子之環形永久磁鐵與
    環體形成不接觸且相對應相吸，使轉子能平穩運轉之設計。
    系爭案與其先前技術差別僅在於：系爭案之環牆是全圓環繞
    於底環的內側、外側或內外側，增加吸磁面達到向下相吸之
    定位良好及平衡效果，而系爭案之先前技術，是以數個腳53
    間隔的環繞成型在環體54內側。系爭案沿用先前技術的構成
    要件形狀所為排列之變更，利用增加吸磁面去增加良好的相
    吸定位及平衡效果，亦已見於引證案利用磁性相吸原理，達
    成轉子向下磁性相吸的拉引作用，使轉子旋轉能具有較佳的
    定位及平衡作用與系爭案完全相同；引證案雖未揭露系爭案
    在基板上具有豎立的環牆之平衡環，然而豎立的牆面等間隔
    的環繞在基板上，已見於系爭案所述之先前技術中，系爭案
    是將先前技術與引證案構成要件之構造，在形狀、排列上予
    以變更所成之新型，又未能產生某一新功效或某種功效，為
    熟習該項技術者所能輕易完成且未能增進功效，不具進步性
    云云。惟查原告之起訴理由並不否認系爭案專利說明書之先
    前技術及引證案中，均未揭露系爭案在基板上具有豎立的環
    牆之平衡環，而有差別存在。又起訴理由雖稱系爭案之先前
    技術揭示於近似平衡環上具有至少一近似豎立環牆結構；然
    查，系爭案先前技術之環體係由定子之磁極片延伸腳所支持
    ，環體與磁極片平面形成平行且在非同一平面，並非如同系
    爭案之平衡環與基板結合且為豎立之環牆，由環牆與永久磁
    鐵之底段對應相吸磁等構成及作用；系爭案先前技術用以支
    持環體之磁極片延伸腳，亦非作為與永久磁鐵相吸磁之用，
    顯與系爭案基板上所具豎立的環牆之平衡環構成及作用不同
    。綜上說明並參見附件比對圖，系爭案之先前技術及引證案
    均未揭露系爭案在基板上具有豎立的環牆之平衡環，均不足
    以稱系爭案係沿用先前技術及運用引證案所能輕易完成且未
    能增進功效而不具進步性，亦不足據以稱又為系爭案申請專
    利範圍第1、8項獨立項所附加描述之附屬項其整體構成及作
    用不具進步性，即原告所舉證據引證按及系爭案之先前沿用
    技術均不足以證明系爭案有違審定時專利法第97條及第98條
    第2項之規定，從而被告所為「異議不成立」之審定處分，
    核無違誤，訴願決定，予以維持，亦無不合，原告起訴請求
    撤銷，及命被告就系爭「馬達之平衡環構造」為異議成立之
    處分，均非有理由，應予駁回。
六、據上論結，本件原告之訴為無理由，依行政訴訟法第98條第
    3項前段，判決如主文。
中　　華　　民　　國　　94　　年　　10　　月　  13  　日
          第 三 庭 審 判 長　 法    官  王立杰
                            　法    官  胡方新
                            　法    官  黃本仁
上為正本係照原本作成。
如不服本判決，應於送達後20日內，向本院提出上訴狀並表明上
訴理由，如於本判決宣示後送達前提起上訴者，應於判決送達後
20日內補提上訴理由書（須按他造人數附繕本）。
中　　華　　民　　國　　94　　年　　10　　月　  13  　日
              　　　　　　　　書 記 官  姚國華
